【裁判字號】    92,台上,5443
【裁判日期】    921002
【裁判案由】    強盜
【裁判全文】
最高法院刑事判決                              九十二年度台上字第五四四三號
    上  訴  人  甲○○
                        （現另案在台灣新竹監獄執行中）
右上訴人因強盜案件，不服台灣高等法院中華民國九十二年七月九日第二審更審判決
（九十二年度上更(一)字第一四五號，起訴案號：台灣新竹地方法院檢察署八十九年度
偵字第四七一二、六六二五號），提起上訴，本院判決如左：
    主  文
原判決撤銷，發回台灣高等法院。
    理  由
本件原判決認定上訴人甲○○基於意圖為自己不法所有之概括犯意，(1)、於民國八十
九年六月四日凌晨四時許，夥同吳天時（業經判刑確定）駕駛紅色箱型車，在桃園縣
楊梅鎮台一線五十三公里六百公尺處，強行將黃宇婉（下稱黃女）所騎乘後搭載林桂
（下稱林女）之機車逼至路旁停車，再由吳天時持西瓜刀向黃、林二女稱：我們要
搶劫等語，強迫黃、林二女上車，致使該二女均不能抗拒，而強取黃女所有之摩托羅
拉ＣＤ九二八行動電話一具、心型戒指一只、現金新台幣（下同）一千五百元，及強
取林女之外套一件、金項鍊一條。吳天時見黃女皮包內尚有提款卡，即駕車前往楊梅
鎮○○路一四０號玉山銀行，脅迫黃女稱：若耍花樣，就殺掉林桂等語，以此逼迫
黃女提領七千元交付，吳天時得款後交還黃女一千元，再載黃、林二女返回前述強劫
地點對面下車。(2)、上訴人又與另一位約三十歲之不詳姓名成年人共同基於犯意之聯
絡，於同年六月九日凌晨三時二十五分許，駕駛深色箱型車在新竹縣竹北市○○○路
一九一九巷口處，強行將周純美（下稱周女）所騎乘之機車逼至路旁停車，再由上訴
人持西瓜刀向周女作揮砍狀，使周女驚嚇坐臥在地，致不能抗拒，而強取周女所有之
皮包一只（內有呼叫器一個及灰色小海豚手機一支）及其身上所配戴之金項鍊一條。
(3)、上訴人與吳天時又於同年七月三日晚上十時許駕駛灰色轎車，在新竹市○○區○
○路二００巷附近，強行將陳婉萍（下稱陳女）所騎乘之機車逼至路旁停車後，即由
吳天時持長尖刀將陳女強押上車。再由上訴人與吳天時分持水果刀及長尖刀抵住陳女
之腳部及腰部，至使陳女不能抗拒，而強取其皮包一只（內有摩托羅拉Ｖ二一八八型
式行動電話一支及ＮＯＫＩＡ行動電話一支），及其身上配戴之金項鍊一條、戒指二
只。吳天時見陳女尚有提款卡，又駕車前往新竹市○○路第三信用合作社，逼迫陳女
提領五千元交付，再載陳女返回前述強劫地點等情。因而撤銷第一審諭知上訴人無罪
之判決，改判依想像競合犯關係從一重論處上訴人共同連續攜帶兇器強盜罪刑，固非
無見。
惟查：(一)、按共同被告不利於己之陳述，固得採為其他共同被告犯罪之證據，惟此項
不利之陳述，須無瑕疵可指，而就其他方面調查，又與事實相符者，始得採為其他共
同被告犯罪之證據。原判決採用第一審共同被告吳天時所為不利於上訴人之陳述，作
為上訴人犯罪之證據。惟卷查吳天時於其另案被訴之強盜案件第一審審理及本案偵查
中，雖均指認上訴人係與其共同作案之人；但其於本案第一審九十年五月二日調查時
已改稱：因上訴人積欠其七萬元不還，又對其妻態度不佳，伊為報復而誣指上訴人，
警方查獲之行動電話三支係伊作案後交予上訴人等語（見第一審卷第三十一頁、三十
二頁）。嗣於同年月十六日第一審訊問時又稱：伊係與綽號「阿狗」者共同犯案，因
伊向上訴人要錢未果，故寫信（指八十九年度偵字第六六二五號偵查卷第八十二頁至
八十五頁所附指上訴人為強劫共犯之信函）恐嚇上訴人等語（見第一審卷第六十頁）
。其後於第一審九十年十二月二十一日訊問時又翻稱：上訴人即係與其共同強劫黃淑
貞財物後逃逸之男子云云（見第一審卷第二三二頁）。嗣後於原審九十二年五月二十
六日訊問時又改稱：伊係與綽號「阿狗」之男子共同強劫，並非與上訴人一同作案等
語（見原審卷第八十六頁）；其供詞反覆不一，難謂毫無瑕疵。原審並未究明其供詞
瑕疵之原因，亦未說明其所為有利於上訴人部分之陳述何以不足採信之理由，遽採為
上訴人犯罪之證據，自有調查未盡及理由欠備之違法。(二)、按被害人之陳述如無瑕疵
，且就其他方面調查又與事實相符，固足採為科刑之基礎，倘其陳述尚有瑕疵，則在
未究明之前，遽採為論罪科刑之根據，即難認為適法。原判決採用被害人黃宇婉、林
桂、周純美、陳婉萍之指證，作為上訴人犯罪之證據。惟卷查黃宇婉、林桂二女
於警詢時固均能指認吳天時為強劫伊等財物之人，但對於另一駕車之歹徒則稱沒有印
象，或稱無法形容其特徵等語。嗣於偵查中亦稱：無法確認上訴人是否當天強劫伊等
財物之人等語。其後於第一審中復稱：（開車之人）是否為庭上之上訴人，伊等不敢
確認等語（見八十九年度偵字第四七一二號偵查卷第五十三頁反面、第八十頁反面、
第一審卷第八十頁）。而被害人周純美於警詢時雖指稱：上訴人之身高、臉型及年紀
與歹徒很像云云，但並未能明確指認上訴人即為強劫財物之人（見同上偵查卷第十一
頁正面）。而其於吳天時被訴強盜案件第一審審理中則陳稱：「（你有看到駕駛座上
的那個歹徒？）沒有，那天我剛下班，有喝酒所以沒有看到歹徒」、「（另外一名歹
徒是庭上這位被告嗎？）不知道」等語（見台灣新竹地方法院八十九年度訴字第四九
七號影印卷第五十二頁）。嗣於九十年四月十日檢察官偵訊時，先則指稱上訴人為係
當天強劫其財物之人；惟旋又改稱：「（能否確定就是甲○○？）身高大概像，臉因
為背光，沒有看很清楚」等語（見同上偵查卷第一０五頁反面、第一０六頁）。其後
於原審又稱：「（搶你的歹徒是否甲○○？）我看但（他）的容貌有相似，因為我僅
看一個大概」、「（你憑什麼特徵而認係被告所為？你可否確認係被告搶你？）我
係憑被告之身高，我不是很確定，但為何我的手機可從警方那裡查到？」等語（見
原審卷第一０二頁反面）。另被害人陳婉萍雖確認吳天時為強劫之歹徒之一，但其對
於上訴人是否為另一歹徒，於偵查中先則稱「覺得身高很像，側面也有像，但聲音不
夠兇」云云。經檢察官命上訴人大聲朗誦後，又改稱「歹徒聲因蠻兇的很像……他當
庭舉手很像，確信度百分之百是與吳天時當天一起犯案之人」等語（見同上偵查卷第
八十頁反面）。其後於第一審調查時先則稱：「是否可指認上訴人即為開車之人？）
我在檢察官那邊是聽被告甲○○的聲音指認的，因為案發時，他一直在講話」云云；
惟經法院命上訴人以台語講「不要害怕，把錢拿出來，不會對你怎樣」數次以後，又
改稱「（上訴人於）偵訊時很兇，很簡潔，很像，跟之前所講的不一樣，他現在跟偵
查時講的不一樣」，「和當時講的不一樣，但是體型很像」等語（見一審卷第八十二
頁、第八十三頁）。是上述被害人對於上訴人是否確係強劫伊等財物之人，或稱不能
確定，或稱聲音、體型很像，或前後說詞不一，難謂全無瑕疵。原審未深入究明其原
委，對於被害人等所為有利於上訴人部分之證詞，亦未於判決內說明其何以不足採取
之理由，遽採為上訴人犯罪之證據，其採證亦難謂適法。(三)、卷查吳天時於其另案被
訴強盜案件第一審調查及審理時，均指證上訴人有夥同伊於八十九年年七月十四日凌
晨四時三十分許，共同強盜黃淑貞財物之事實。被害人黃淑貞於該案第一審調查時，
亦迭次指證上訴人係與吳天時共同強劫伊財物之歹徒等語（見台灣新竹地方法院八十
九年度訴字第四九七號影印卷第二十五頁、二十六頁、三十二頁、四十四頁、六十頁
）。而該案件第一審判決亦認定上訴人係與吳天時共同強劫黃淑貞財物之共犯，有台
灣新竹地方法院八十九年度訴字第四九七號判決書一份附卷可稽（見第一審卷第一０
七頁至第一一二頁）。究竟上訴人有無夥同吳天時共同強劫黃淑貞之財物？若有，該
部分與本案有無裁判上一罪關係？是否為起訴效力所及？原審對此未併予審究說明，
亦有調查未盡及理由不備之違誤。(四)、卷查被害人周純美於警詢時指證作案之歹徒係
理「小平頭」等語（見同上偵查卷第八頁反面）。上訴人則辯稱伊未曾理過小平頭，
係燙頭髮等語。而吳天時於原審亦陳稱：上訴人當時之髮型為「長長的有燙成捲捲」
等語（見原審卷第三十七頁反面、第八十六頁）。且觀之卷附上訴人之照片，其髮型
並非小平頭（似屬略長之髮型），而該照片係八十九年八月十九日所拍攝，亦經警員
饒榮煥於原審證述在卷（見八十九年度偵字第六六二五號偵查卷第二十五頁，原審卷
第三十七頁反面）。原判決雖說明：上開照片係上訴人於八十九年八月十八日（按應
係同年月十九日之誤）拍攝，與周女於同年六月九日被強盜之時間相隔二個月餘，上
訴人應有充裕時間變更其髮型云云（見原判決第七面第二行至第八行）。惟該照片所
示上訴人之頭髮顯較「小平頭」為長，原判決並未進一步說明若上訴人於案發時係留
「小平頭」，依一般人頭髮生長速度，有無可能於八十九年八月十九日（拍攝上開照
片時）生長成如上開照片所示之頭髮長度，尚嫌理由欠備。又原判決認定警方在上訴
人住處查獲之摩托羅拉ＣＤ九二八藍綠色（序號：000000000000000
號）行動電話手機一具，係被害人黃宇婉被劫之財物。惟卷查黃宇婉在警詢中陳稱：
「手機外殼顏色不對，但『電池』我可以確認是我的」等語（見同上偵查卷第十四頁
反面）。究竟上訴人取得該具行動電話機之後，有無更換其外殼或顏色？黃宇婉如何
憑該行動電話之「電池」辨認係伊所有？此與判斷上述行動電話是否確為黃宇婉被劫
之財物有關，原審未併予調查釐清，遽行判決，亦嫌調查未盡。又本件起訴書引用之
法條及罪名為懲治盜匪條例第五條第一項第一款之強盜罪，原判決變更起訴法條，改
依九十一年一月三十日修正公布之刑法第三百三十條第一項之加重強盜罪論科，惟並
未併引刑事訴訟法第三百條以為其變更法條改判之依據，亦有判決不適用法則之違誤
。以上或為上訴意旨所指摘，或為本院得依職權調查之事項，應認原判決仍有撤銷發
回之原因。
據上論結，應依刑事訴訟法第三百九十條、第四百零一條，判決如主文。
中      華      民      國    九十二    年      十      月      二      日
                              最高法院刑事第六庭
                                  審判長法官  吳  雄  銘
                                        法官  池  啟  明
                                        法官  石  木  欽
                                        法官  郭  毓  洲
                                        法官  吳  三  龍
      右正本證明與原本無異
                                              書  記  官
中      華      民      國    九十二    年      十      月      六      日
                                                                       Ｋ


司法院資訊處製作；財團法人民間司法改革基金會備份。
